【裁判字號】    97,訴,2375
【裁判日期】    981223
【裁判案由】    拆屋還地
【裁判全文】
臺灣臺中地方法院民事判決              97年度訴字第2375號
原      告  臺灣省臺中農田水利會
法定代理人  Ｅ○○
訴訟代理人  楊盤江律師
被      告  壬○○
            丙○○
            庚○○
            丑○○
            寅○○
            宇○○
            黃○○
            辰○○
            戊○○
被      告  玄○○
兼訴訟代理  宙○○
人
被      告  乙○○
訴訟代理人  甲○○
兼上一人    Ｈ○○○
訴訟代理人
被      告  丁○○
訴訟代理人  午○○
被      告  Ａ○○
訴訟代理人  Ｄ○○
被      告  地○○
訴訟代理人  己○○
被      告  酉○○
訴訟代理人  戌○○
被      告  Ｂ○○○
訴訟代理人  申○○
被      告  天○○
            Ｆ○○
            Ｉ○○
            Ｇ○○
                        弄12.
            癸○○○
            辛○○
            卯○○
            亥○○
            巳○○
            未○○
            子○○
兼上17人共同
訴訟代理人  Ｃ○○
上列當事人間請求拆屋還地等事件，經於民國98年11月23日言詞
辯論終結，本院判決如下：
    主    文
被告Ｃ○○應將坐落臺中縣石岡鄉○○○段1148地號土地上如附
件臺中縣東勢地政事務所98年3月9日複丈成果圖所示符號1148部
分（面積0.007370公頃）之鐵棟及符號1148-A001部分（面積0.0
01471公頃）之空地上之地上物拆除，並將該部分土地返還原告
。
被告壬○○應將坐落臺中縣石岡鄉○○○段1148地號土地上如附
件臺中縣東勢地政事務所98年3月9日複丈成果圖所示符號1148-A
002部分（面積0.016847公頃）之鐵皮及符號1148-A003部分（面
積0.001929公頃）之空地上之地上物拆除，並將該部分土地返還
原告。
被告天○○應將坐落臺中縣石岡鄉○○○段1148地號土地上如附
件臺中縣東勢地政事務所98年3月9日複丈成果圖所示符號1148-A
004部分（面積0.004267公頃）之空地上之地上物拆除，並將該
部分土地返還原告。
被告Ｆ○○應將坐落臺中縣石岡鄉○○○段1148地號土地上如附
件臺中縣東勢地政事務所98年3月9日複丈成果圖所示符號1148-A
005部分（面積0.003734公頃）之空地上之地上物拆除，並將該
部分土地返還原告。
被告乙○○應將坐落臺中縣石岡鄉○○○段1148地號土地上如附
件臺中縣東勢地政事務所98年3月9日複丈成果圖所示符號1148-A
006部分（面積0.002839公頃）之空地及符號1148-A007部分（面
積0.000684公頃）之鐵架位置上之地上物拆除，並將該部分土地
返還原告。
被告Ｇ○○應將坐落臺中縣石岡鄉○○○段1148地號土地上如附
件臺中縣東勢地政事務所98年3月9日複丈成果圖所示符號1148-A
008部分（面積0.002306公頃）之空地及符號1148-A009部分（面
積0.000895公頃）之鐵架位置上之地上物拆除，並將該部分土地
返還原告。
被告Ｈ○○○應將坐落臺中縣石岡鄉○○○段1166地號土地上如
附件臺中縣東勢地政事務所98年3月9日複丈成果圖所示符號1166
部分（面積0.003089公頃）之鐵架位置上之地上物拆除，並將該
部分土地返還原告。
被告Ｉ○○應將坐落臺中縣石岡鄉○○○段1166地號土地上如附
件臺中縣東勢地政事務所98年3月9日複丈成果圖所示符號1166-A
010部分（面積0.000644公頃）之鐵架及符號1166-A011部分（面
積0.002178公頃）之鐵皮磚造建物位置上之地上物拆除，並將該
部分土地返還原告。
被告Ｃ○○、壬○○、天○○Ｆ○○、乙○○、Ｈ○○○、Ｉ○○、Ｇ○○、癸○○○、辛○○、丙○○、卯○○、丁○○、Ａ
○○、地○○、庚○○、丑○○、寅○○、宙○○、玄○○、酉
○○、宇○○黃○○、Ｂ○○○、亥○○、巳○○、辰○○、未
○○、子○○、戊○○應將坐落臺中縣石岡鄉○○○段1148地號
土地上如附如附件臺中縣東勢地政事務所98年6月11日複丈成果
圖所示符號B部分（面積0.001186公頃）之地下水塔位置及符號C
部分（面積0.000037公頃）之高架水塔位置上之地上物拆除，並
將該部分土地返還原告。
原告其餘之訴駁回。
訴訟費用由兩造按如附表所示之「應負擔之訴訟費用比例」負擔
之。
本判決於原告以如附表所示之「原告供擔保而得假執得之金額」
為各被告分別預供擔保後，各得假執行；但被告以附表所示之「
被告供擔保而得免假執行之金額」，為原告供擔保後，各得免為
假執行。
原告其餘假執行之聲請駁回。
    事實及理由
壹、原告方面：
  一、聲明：除如主文第一項至第九項所示及假執行之供擔保金
      額外，另訴請全體被告應將坐落臺中縣石岡鄉○○○段11
      53地號土地上如附件臺中縣東勢地政事務所98年6月11日
      複丈成果圖所示符號E部分（面積0.000817公頃）位置上
      之高架水塔拆除，並將該E部分（面積0.000817公頃）土
      地返還原告。
  二、陳述：
      （一）坐落臺中縣石岡鄉○○○段第1148、1166地號土地
            （下稱系爭1148、1166地號土地）為原告所有，遭
            被告等人分別無權占用情形如下：
            １、被告Ｃ○○占有系爭1148地號土地上如附件臺
                中縣東勢地政事務所98年3月9日複丈成果圖所
                示：
                (1)、符號1148部分（面積0.007370公頃）之鐵
                    棟位置。
                (2)、符號1148-A001部分（面積0.001471公頃
                    ）之空地位置。
            ２、被告壬○○占有系爭1148地號土地上如附件臺
                中縣東勢地政事務所98年3月9日複丈成果圖所
                示：
                (1)、符號1148-A002部分（面積0.016847公頃
                    ）之鐵皮（屋）位置。
                (2)、符號1148-A003部分（面積0.001929公頃
                    ）之空地位置。
            ３、被告天○○占有系爭1148地號土地上如附件臺
                中縣東勢地政事務所98年3月9日複丈成果圖所
                示：符號1148-A004部分（面積0.004267公頃
                ）之空地位置。
            ４、被告Ｆ○○占有系爭1148地號土地上如附件臺
                中縣東勢地政事務所98年3月9日複丈成果圖所
                示：符號1148-A005部分（面積0.003734公頃
                ）之空地位置。
            ５、被告乙○○占有系爭1148地號土地上如附件臺
                中縣東勢地政事務所98年3月9日複丈成果圖所
                示：
                (1)、符號1148-A006部分（面積0.002839公頃
                    ）之空地位置。
                (2)、符號1148-A007部分（面積0.000684公頃
                    ）之鐵架位置。
            ６、被告Ｇ○○占有系爭1148地號土地上如附件臺
                中縣東勢地政事務所98年3月9日複丈成果圖所
                示：
                (1)、符號1148-A008部分（面積0.002306公頃
                    ）之空地位置。
                (2)、符號1148-A009部分（面積0.000895公頃
                    ）之鐵架位置。
            ７、被告Ｈ○○○占有系爭1166地號土地上如附件
                臺中縣東勢地政事務所98年3月9日複丈成果圖
                所示符號1166部分（面積0.003089公頃）之鐵
                架位置。
            ８、被告Ｉ○○占有系爭1166地號土地上如附件臺
                中縣東勢地政事務所98年3月9日複丈成果圖所
                示：
                (1)、符號1166-A010部分（面積0.000644公頃
                    ）之鐵架位置。
                (2)、符號1166-A011部分（面積0.002178公頃
                    ）之鐵皮磚造建物位置。
            ９、另全體被告所共有之地下水塔（即水井）與高
                架水塔，分別占有系爭1148地號土地及同段第
                1153地號土地上如附件臺中縣東勢地政事務所
                98年6月11日複丈成果圖所示：
                (1)、符號B部分（面積0.001186公頃）之地下
                    水塔位置。
                (2)、符號C部分（面積0.000037公頃）之高架
                    水塔位置。
                (3)、符號E部分（面積0.000817公頃）之高架
                    水塔位置。
      （二）部分被告雖曾向原告表示欲申購所占用之土地，但
            依程序原告必須將系爭土地整筆公開標售，因此被
            告等人並未購買。被告等人分別無權占有上述系爭
            土地之各該部分位置，原告爰依民法第767條規定
            請求被告等人將所占用之各該部分土地位置上之地
            上物拆除，並將所占用之土地返還原告。
貳、被告方面：
  一、被告Ｃ○○、壬○○、天○○、Ｆ○○、乙○○、Ｈ○○○、Ｉ○○、Ｇ○○、癸○○○、辛○○、卯○○、丁○○、Ａ○○、地○○、寅○○、宙○○、玄○○、酉○○
      、Ｂ○○○、亥○○、巳○○、未○○、子○○部分：均
      聲明原告之訴及假執行之聲請均駁回。另陳述如下：
      （一）被告Ｃ○○：對臺中縣東勢地政事務所之測量結果
            沒有意見，但系爭土地早在民國60幾年間就興建有
            鐵皮屋，被告家人是於78年間時向前手買受，連同
            同段1149地號土地上之其他房屋一起購買。至於系
            爭土地上的水井及水塔，是建商林捶仲興建「石岡
            商業新城」社區房屋出售時，因原無自來水設施，
            乃一併興建水井及水塔交付社區住戶一起共用，因
            此社區住戶對該水井及水塔有共同使用之所有權存
            在。另附近尚有一家KTV也是使用系爭水井的水。
            又依行政院農業委員會所訂立之「農田水利會會有
            被占用之非事業用土地處理原則」規定，原告應依
            規定讓被告等人優先承租或承購系爭土地，而不應
            請求被告等人拆屋還地。
      （二）被告壬○○：被告係在86年間在系爭土地上搭建簡
            單棚架，原本為空地，當時土地上原本有人在耕作
            ，被告之夫傅湧泉以44萬元之代價向訴外人黃茂松
            購買使用權利，原本耕作之訴外人黃茂松放棄耕作
            ，被告始搭建棚架，當時並有書立讓渡書，原耕作
            人黃茂松表示系爭土地從他祖父年代起就已經開墾
            了，其餘同被告Ｃ○○所述之內容。
      （三）被告Ｆ○○：被告係合法建物後面之庭院使用到原
            告所有之系爭土地，所使用之庭院空地也是於86年
            8 月間時，向訴外人黃茂松買受的。被告在94年間
            時曾向原告要求購買，原告原本有答應出售，並叫
            被告們提出購買申請，被告們提出申請後，原告卻
            又反悔而不同意出售，其餘同被告Ｃ○○所述之內
            容。
      （四）被告乙○○：被告只是在系爭土地有種植一些農作
            物，當初一樣也是有向原耕作之人購買土地之使用
            權利，其餘同被告Ｃ○○所述之內容。
      （五）被告Ｈ○○○：被告也有向原耕作之人購買土地之
            使用權利，並在土地上搭蓋棚架，其餘同被告Ｃ○○所述之內容。
      （六）被告Ｉ○○：被告也是向訴外人跟黃茂松購買土地
            之使用權利，並搭蓋鐵皮屋，也曾向原告提出購地
            之申請，其餘同被告Ｃ○○所述之內容。
      （七）其餘被告天○○、Ｇ○○、癸○○○、辛○○、丁○○、地○○、寅○○、宙○○、玄○○、Ａ○○
            、酉○○、Ｂ○○○、卯○○、亥○○、巳○○、
            子○○：均與被告Ｃ○○所述相同。
  二、被告丙○○、庚○○、丑○○、宇○○、黃○○、辰○○
      、戊○○部分：經合法通知，均未於言詞辯論期日到場，
      亦均未提出書狀作何聲明或陳述。
、法院得心證之理由：
  一、程序方面：
      （一）按訴狀送達後，原告不得將原訴變更或追加他訴。
            但有下列各款情形之一者，不在此限：二請求之基
            礎事實同一者。三擴張或減縮應受判決事項之聲明
            者。七不甚礙被告之防禦及訴訟之終結者。又被告
            於訴之變更或追加無異議，而為本案之言詞辯論者
            ，視為同意變更或追加。民事訴訟法第255條定有
            明文。本件原告起訴請求被告拆屋還地，嗣依被告
            所為地上物之權源答辯及本院囑託臺中縣東勢地政
            事務所現場測量結果，而為部分被告之追加、撤回
            及聲明之擴張，部分被告對原告所為訴之追加、撤
            回及聲明之擴張，復無異議且為本案之言詞辯論。
            是原告所為被告之追加及聲明之擴張，揆諸上揭說
            明，程序上爰予准許，合先敘明。
      （二）本件被告丙○○、庚○○、丑○○、宇○○、黃○○、辰○○、戊○○未於言詞辯論期日到場，核無
            民事訴訟法第386條各款所列情形，就被告丙○○
            、庚○○、丑○○、宇○○、黃○○、辰○○、戊○○部分，爰依原告之聲請，由其一造辯論而為判
            決。
  二、實體方面：
      （一）經查，原告主張其為系爭第1148、1166地號土地之
            所有權人，被告等人分別占有使用上述系爭土地之
            各部分位置一節，除據其提出土地登記謄本及占用
            略圖為證外，並經本院勘驗現場及囑託東勢地政事
            務所派員協助測量，製有如附件所示之二份複丈成
            果圖可參，且為兩造所未爭執，核屬實在。按所有
            權人對於無權占有或侵奪其所有物者，得請求除去
            之。民法第767條定有明文。次按，當事人主張有
            利於己之事實者，就其事實有舉證之責任，民事訴
            訟法第277條亦有明定。如原告主張被告無權占有
            土地，而請求拆除地上建物並交還土地，被告自應
            就占有土地係有正當權源存在之事實，負舉證之責
            。本件原告既係本於所有權人之地位，主張被告等
            人分別無權占有上述系爭土地中之各部分位置，而
            依民法第767條規定請求被告等人將所各占用部分
            土地位置上之地上物拆除，並將所各占用之土地返
            還原告，則被告等人就渠等占有使用系爭土地中之
            各部分位置乃係本於正當權源之事實，應負證明之
            責。
      （二）被告等人雖以前揭情詞置辯。但查：
            １、被告Ｃ○○、壬○○、天○○、Ｆ○○、乙○○、Ｇ○○、Ｈ○○○及Ｉ○○等人就所指渠
                等之前手即訴外人黃茂松就系爭土地所具有之
                合法使用權利一節，並未提出任何證據資以證
                明，則訴外人黃茂松所得據以將之讓與被告Ｃ
                ○○、壬○○、天○○、Ｆ○○、乙○○、Ｇ
                ○○、Ｈ○○○及Ｉ○○等人之權利，自有未
                明，難認被告等人所指稱之訴外人黃茂松乃係
                有權交付系爭土地之特定範圍或位置予被告或
                被告之家人占有使用。
            ２、被告另據農委會所訂定之「農田水利會會有被
                占用之非事業用土地處理原則」，抗辯原告應
                同意被告等人承租或承購系爭土地云云。惟按
                ，水利法第12條規定，主管機關得視地方區域
                之需要，核准設立農田水利會，秉承政府推行
                農田灌溉事業。前項農田水利會為公法人，其
                組織通則另定之。另「農田水利會會有被占用
                之非事業用土地處理原則」第三點規定，會有
                被占用土地，在納入建築法第三條所規定適用
                地區前（即實施都市計畫地區、實施區域計畫
                地區、經內政部指定地區及上列地區外之供公
                眾使用及公有建築物），已建有房舍，其建物
                所有權人並有證明文件之一者，得將建物所在
                基地以公開標售並賦予優先承購權方式辦理處
                分，前項會有土地依建物所在基地，分割後所
                餘無法單獨使用者，得全筆公開標售，並賦與
                建物所有權人優先承購權。前二項建物所在基
                地面積，依實際占用面積為準。經查，上開規
                定僅係賦予農田水利會「得」將遭占用之非事
                業用土地以公開標售之方式予以出售，而非「
                應」將之各別分割標售予各占有人，況本件被
                告等人占有使用之各該位置，或非供建物基地
                坐落使用，或因依部分建物所在基地，分割後
                各被告占有所餘之位置，其地形及面積已無法
                單獨使用，而僅得以全筆公開標售方式處分，
                被告等人要求分割及優先承購所占用之部分，
                自有未合。
            ３、至於系爭土地上之水井及水塔部分，縱如被告
                所言，確係建商林捶仲於興建「石岡商業新城
                」社區之房屋出售時，所一併挖掘及設置，屬
                社區住戶所共有。惟按，依水利法第27條第1
                項規定，水權之取得、設定、移轉、變更或消
                滅，非依本法登記不生效力。又依同法第29及
                32條規定，水權之登記，應由權利人及義務人
                或其代理人提出申請文件，向主管機關申請之
                ，水權登記與第三人有利害關係時，應於申請
                書外，加具第三人承諾書，或其他證明文件。
                即使系爭土地上之水井及水塔係屬家用飲水用
                途，然在他人所有之土地內挖掘及設置水井及
                水塔，仍應得土地所有人之同意始得為之。本
                件被告等人既未提出原告曾同意或承諾訴外人
                林捶仲得在系爭土地上挖掘及設置水井與水塔
                之證明文件，自無從據以為免予拆遷之合法抗
                辯。
      （三）基上各情，原告主張其為系爭第1148、1166地號土
            地之所有權人，被告等人分別無權占有使用上述系
            爭土地之各該部分位置，而依民法第767條規定請
            求被告等人將所各占用部分土地位置上之地上物拆
            除，並將所占用之土地返還原告，於法自屬有據。
      （四）原告雖另訴請全體被告應將坐落臺中縣石岡鄉○○○段1153地號土地上如附件臺中縣東勢地政事務所
            98年6月11日複丈成果圖所示符號E部分（面積0.00
            0817公頃）位置上之高架水塔拆除，並將該E部分
            （面積0.000817公頃）土地返還原告。但查，系爭
            E部分（面積0.000817公頃）土地位置上之高架水
            塔，所使用之土地臺中縣石岡鄉○○○段1153地號
            ，該筆1153地號土地之所有權人為戊○○，而非原
            告。原告既非臺中縣石岡鄉○○○段1153地號土地
            之所有權人，其依民法第767條規定請求被告將系
            爭E部分（面積0.000817公頃）土地位置上之高架
            水塔拆除，並將該部分土地返還原告，於法自屬無
            據。
肆、基上所述，原告本於所有權人地位，依民法第767條規定，
    訴請被告等人應將主文第一項至第九項所示之各占用部分土
    地上之地上物拆除，並將該占用之土地返還原告，為有理由
    ，爰予准許。另原告訴請全體被告應將坐落臺中縣石岡鄉○○○段1153 地號土地上如附件臺中縣東勢地政事務所98年6
    月11日複丈成果圖所示符號E部分（面積0.00 0817公頃）位
    置上之高架水塔拆除，並將該E部分（面積0.000817公頃）
    土地返還原告，則非有理，應予駁因。
伍、兩造分別陳明願供擔保，聲請宣告假執行及免為假執行，經
    核均無不合，爰各酌定相當之擔保金額，併予准許。至原告
    敗訴部分，其假執行之聲請，失所附麗，則予駁回。
陸、本件事證已臻明確，兩造其餘攻擊防禦方法與舉證，核與判
    決結果無影響，爰不逐一論述，附此敘明。
柒、據上論結，本件原告之訴為一部有理由，一部無理由，依民
    事訴訟法第79條、第390條第2項、第392條，判決如主文。
中    華    民    國    98    年    12    月    23    日
                  民事第四庭    法  官  林宗成
上正本係照原本作成。
如對本判決上訴，須於判決送達後20日內向本院提出上訴狀。
中    華    民    國    98    年    12    月    23    日
                                書記官
附表：97年度訴字第2375號（金額單位新臺幣元）
┌───┬───────────┬─────┬─────┬──────┬──────┐
│稱 謂 │  姓              名  │應負擔之訴│原告供擔保│被告供擔保而│假執行或免假│
│      │                      │訟費用比例│而得假執行│得免假執行之│執行之範圍  │
│      │                      │          │之金額    │金額        │            │
├───┼───────────┼─────┼─────┴──────┴──────┤
│原  告│  臺灣省臺中農田水利會│100分之2  │                                      │
├───┼───────────┼─────┼─────┬──────┬──────┤
│被  告│  Ｃ○○              │100分之18 │38,000元  │114,933元   │主文第一項  │
├───┼───────────┼─────┼─────┼──────┼──────┤
│被  告│  壬○○              │100分之37 │82,000元  │244,088元   │主文第二項  │
│      │                      │          │          │            │            │
├───┼───────────┼─────┼─────┼──────┼──────┤
│被  告│  天○○              │100分之8  │19,000元  │ 55,471元   │主文第三項  │
├───┼───────────┼─────┼─────┼──────┼──────┤
│被  告│  Ｆ○○              │100分之7  │16,000元  │ 48,542元   │主文第四項  │
├───┼───────────┼─────┼─────┼──────┼──────┤
│被  告│  乙○○              │100分之7  │16,000元  │ 45,799元   │主文第五項  │
├───┼───────────┼─────┼─────┼──────┼──────┤
│被  告│  Ｇ○○              │100分之6  │13,000元  │ 41,613元   │主文第六項  │
├───┼───────────┼─────┼─────┼──────┼──────┤
│被  告│  Ｈ○○○            │100分之6  │13,000元  │ 40,157元   │主文第七項  │
├───┼───────────┼─────┼─────┼──────┼──────┤
│被  告│  Ｉ○○              │100分之6  │13,000元  │ 36,686元   │主文第八項  │
├───┼───────────┼─────┼─────┼──────┼──────┤
│被  告│Ｃ○○、壬○○、天○○│共同負擔  │ 6,000元  │ 15,899元   │主文第九項  │
│      │Ｆ○○、乙○○、羅林保│100分之3  │          │            │            │
│      │吟、Ｉ○○、Ｇ○○、徐│          │          │            │            │
│      │邱桂蘭、辛○○、丙○○│          │          │            │            │
│      │、卯○○、丁○○、劉國│          │          │            │            │
│      │勳、地○○、庚○○、張│          │          │            │            │
│      │天鍵、寅○○、宙○○、│          │          │            │            │
│      │玄○○、酉○○、宇○○│          │          │            │            │
│      │黃○○、Ｂ○○○、黃文│          │          │            │            │
│      │義、巳○○、辰○○、陳│          │          │            │            │
│      │清燈、子○○、戊○○  │          │          │            │            │
└───┴───────────┴─────┴─────┴──────┴──────┘


司法院資訊處製作；財團法人民間司法改革基金會備份。
